【裁判字號】    92,交聲,252
【裁判日期】    920530
【裁判案由】    違反道路交通管理處罰條例聲明異議
【裁判全文】
臺灣臺北地方法院交通事件裁定                    九十二年度交聲字第二五二號
    異議人即
    受處分人  甲○○
右列受處分人因違反道路交通管理處罰條例案件，對於臺北市交通事件裁決所中華民
國九十二年二月十二日所為之處分（原處分案號：北市裁三字第駕裁二二－Ｚ000
00000號），聲明異議，本院裁定如左：
    主  文
原處分撤銷。
甲○○不罰。
    理  由
一、按法院受理交通事件，準用刑事訴訟法之規定，道路交通管理處罰條例第八十九
    條前段定有明文，是最高法院七十六年臺上字第四九八六號判例「認定犯罪事實
    所憑之證據，雖不以直接證據為限，間接證據亦包括在內，然而無論直接證據或
    間接證據，其為訴訟上之證明，須於通常一般之人均不致有所懷疑，而得確信其
    為真實之程度者，始得據為有罪之認定，倘其證明尚未達到此一程度，而有合理
    之懷疑存在而無從使事實審法院得有罪之確信時，即應由法院為諭知被告無罪之
    判決」，所揭示刑事訴訟法上法院認定事實之最重要原則之一－即認定被告有罪
    ，就該有罪事實不能有任何之合理懷疑存在（beyond the reasonable doubt）
    之原則於法院審理行為人違反道路交通管理處罰條例案件時，當有其適用，易言
    之，法院於審理行為人違反道路交通管理處罰條例案件，當踐行完畢調查證據之
    程序後，為事實之認定時，如就原處分機關所認定之行為人違規之事實仍有合理
    之訴訟上懷疑，而無法百分之百確信行為人確有該當於道路交通管理處罰條例各
    該處罰條文之構成要件事實時，此際即應依訴訟上之待證事實「倘有懷疑，則從
    被告之利益作解釋」（in dubi opro reo）之證據法則，作對受處分人有利之認
    定。
二、本件原處分機關認異議人即受處分人甲○○於民國九十年十月十九日下午二時四
    十五分許，駕駛車號ＫＲ－八八九二號自用小客車，在國道三號高速公路北向五
    公里處為內政部警政署國道公路警察局第九警察隊員警張維揚攔停，發現受處分
    人未帶駕駛執照，即以受處分人有違反道路交通管理處罰條例第二十五條第一項
    第三款規定之行為製單舉發，嗣受處分人於九十年十一月三日應到案日期後之九
    十一年七月二十六日向原處分機關提出申訴，經原處分機關請內政部警政署國道
    公路警察局第六警察隊調查結果，仍認定受處分人有前述違規行為，原處分機關
    乃於九十二年二月十二日以受處分人有違反前揭道路交通管理處罰條例第二十五
    條第一項第三款規定之行為，依該條款及違反道路交通管理事件統一裁罰標準及
    處理細則第四十四條第一項暨違反道路交通管理事件統一裁罰標準表之規定從重
    裁處受處分人罰鍰新臺幣六百元。
三、訊據受處分人甲○○堅詞否認有於上開時間地點，駕駛前揭車號汽車未隨身攜帶
    駕駛執照之行為，辯稱：伊皮包於八十八年七月十一日在木柵動物園內遭扒手竊
    走，隨即向出口值勤的指南派出所李先生備案，遺失的證件除伊與妻子李幸禧之
    國民身分證外，尚有伊之機車行照、健保卡、駕駛執照、金融卡、現金，八十八
    年十一月間新莊分局逮捕竊贓，尋獲伊妻子之國民身分證，恐係伊身分證、駕照
    、行照被竊後遭人冒用，違規之人並非伊本人，亦未在舉發單上簽名等語。
四、經查：
（一）受處分人主張身分證、駕照、行照被竊之事實，有其提出妻子李幸禧被臺北縣
      警察局新莊分局約談之通知書、被臺灣板橋地方法院檢察署傳喚做證之刑事證
      人傳票、臺北市政府警察局受理非刑事案件報案二聯單各一紙在卷足憑。李幸
      禧確係受處分人之妻，亦有本院依職權上網查詢之法務部戶役政連結作業系統
      表一紙附卷可稽。本院再依上開傳票上所載案號查詢臺灣板橋地方法院檢察署
      八十九年度偵字第一九二六號被告廖鵬程竊盜案件之偵查判決結果，發現該案
      被告廖鵬程確因收受李幸禧等數人之國民身分證贓物而遭起訴，並自承證件是
      看跳蚤市場雜誌，在臺北縣中和市○○路的捷運站，向一年約三十五歲左右男
      子以一疊五百元購入，是八十八年八月份買的，為了變造來掩飾自己身分等情
      （見卷附臺灣板橋地方法院八十九年度訴字第二一號判決）。上開竊盜案件雖
      僅尋獲受處分人妻子李幸禧之民國身分證，惟夫妻出遊，證件置放同一皮包內
      ，實屬常情，受處分人辯稱伊與妻子之證件同時被竊等語，並非不可信實。
（二）經本院傳訊證人即舉發警員張維揚，其到庭結證：本案是我舉發，但因事隔一
      年多，且舉發案件很多，所以沒有辦法記得當時舉發的人是否在庭的受處分人
      ，我們一天當場舉發的約有十幾件，其他勸導沒有開單的更多，我對本件舉發
      案件沒有印象，我們一般舉發未帶駕照的情形，都是詢問違規人身分證字號、
      姓名、駕照上的地址，再以此資料查詢我們車上電腦設備的公路電子閘門系統
      ，查有無駕照，另外再查警政署刑案資料，查有無前科或通緝，如果沒有前科
      又領有駕照，我們就開單舉發，當時我應該是有用電腦查詢，沒有問題才開單
      ，因為我在舉發單上有括號註明「電腦查詢有考領駕照」字樣，本件違規人當
      時並沒有帶任何證件，因為如果有帶，我會在舉發單上註明，我們當時有去查
      違規車主資料，但車主姚靜已經涉犯毒品案件通緝中等語（見本院九十二年三
      月十八日訊問筆錄），並提出姚靜之前科嫌疑人資料一紙附卷供參。而本院將
      證人張維揚當庭提出上有違規人「甲○○」簽名之舉發單，併同受處分人親自
      簽名之受理非刑事案件報案二聯單、考卷、臺北郵局立帳申請書、當庭簽署姓
      名等原件送請法務部調查局鑑定，雖因資料不足遭退件，而受處分人復無法再
      提出法務部調查局要求之八十八年間書寫與舉發單上相同體裁、式樣及排列位
      置之筆跡資料原本多件以便本院送鑑。惟本院以肉眼觀察，發現舉發單上所載
      「甲○○」簽名，其「黃」、「福」二字之「田」字部分，係一筆勾劃呈圓形
      ，「福」字之「口」字部分，亦呈圓形，「生」字則係一筆勾寫而成，整體簽
      名較為流暢；然觀諸受處分人親簽之受理非刑事案件報案二聯單、考卷、臺北
      郵局立帳申請書、當庭簽署姓名等原件，受處分人之簽名較為生澀，其「黃」
      、「福」二字之「田」字部分、「福」字之「口」字部分，均呈方形，「生」
      字亦無一筆勾寫之勢，尤甚者，受處分人簽署之「黃」字姓氏，其「廿」字最
      後一橫均有勾回情形，惟舉發單上之簽名則無此情，二者筆跡已有不符。參以
      證人張維揚又無法證明在舉發單上簽名之人是否確為受處分人本人，又證述違
      規人所駕駛之ＫＲ－八八九二號自用小客車車主姚靜已因涉犯毒品案件遭通緝
      ，本件受處分人所辯證件遭竊後被冒用一節即非無可能，是依前揭訴訟上之待
      證事實「倘有懷疑，則從被告之利益作解釋」（in dubi opro reo）之證據法
      則，本件自應作對受處分人有利之認定。
五、綜上所述，原處分機關雖認定受處分人駕駛前開車號汽車有違反道路交通管理處
    罰條例之違規事實，惟因本件尚不能排除受處分人因證件遭竊而被冒用之合理懷
    疑。此外復查無其他積極證據足以證明受處分人有原處分機關所認定之前開違規
    行為，自應作對受處分人有利之認定，原處分機關不察，遽對受處分人為前開裁
    決，即難認為允當，應認受處分人之異議為有理由，自應由本院將原處分撤銷，
    改諭知受處分人不罰，以資適法。
據上論斷，應依道路交通案件處理辦法第二十條前段，裁定如主文。
中      華      民      國    九十二    年      五      月     三十     日
            臺灣臺北地方法院交通法庭
                                        法  官  吳靜怡
右正本證明與原本無異。
如不服本裁定，應於裁定送達後五日內，向本院提出抗告狀。
                                        書記官  游秀珠
中      華      民      國    九十二    年      六      月       五     日


司法院資訊處製作；財團法人民間司法改革基金會備份。
